【裁判字號】    92,判,1553
【裁判日期】    921113
【裁判案由】    營利事業所得稅
【裁判全文】
最  高  行  政  法  院  判  決                  九十二年度判字第一五五三號
    上  訴  人  統園企業股份有限公司
    代  表  人  甲○○
    被 上訴 人  財政部臺北市國稅局
    代  表  人  乙○○
右當事人間因營利事業所得稅事件，上訴人對於中華民國九十一年八月二十八日臺北
高等行政法院九十年度訴字第四九○四號判決，提起上訴，本院判決如左：
    主  文
上訴駁回。
上訴審訴訟費用由上訴人負擔。
    理  由
壹、本件上訴人主張：（一）、按行為時促進產業升級條例及行為時公司研究與發展
    人才培訓及建立國際品牌形象支出適用投資抵減辦法（以下簡稱行為時投資抵減
    辦法）暨財政部於八十九年四月二十一日以台財稅第○八九○四五三一○二號函
    頒之「公司研究與發展、人才培訓及建立國際品牌形象支出適用投資抵減辦法審
    查要點」中對於研究新產品之事實並無以有「新產品之開發成果」為必要，故只
    要係以追求產品之新穎性、進步性及產業利用性為目標之研發工作，縱於研發所
    必經之前階段即測試階段，亦均為前揭條例之適用對象。上訴人係一食品商、研
    究商品的配方以開發新商品，即是從事研究開發新一世代產品之工作，如豆干、
    豆腐、豆花，其原料成分不外乎石膏、豆汁、水，經研究配方而為變動即可開發
    出不同之新產品，前揭各產品之研發於消費市場上已符合進步性、新穎性及產業
    利用性，則為何如同上訴人類似研究豆干、豆腐、豆花之配方及製程的改變，如
    吸得動果凍之研究，卻不是新產品？更何況上訴人除改變，原料之配方及製程以
    開發新口味、新口感之食品外、亦研究以變更原產品之原料材質而開發增進功效
    之新產品，此等產品均經研究實驗過程且各具特質，豈可謂無進步性、新穎性而
    不屬新產品？又研發新食品與增加功效之新商品難道不屬政府應獎勵之對象？況
    上訴人所實驗而研發之新食品與新產品於消費市場上可創造不同之商機，應有助
    經濟之發展。原審逕以上訴人所提結算申報書等資料所呈現之內容判斷，未究明
    上訴人所實驗研究各食品與產品之過程與目的確係研發具新穎性之新產品，又未
    就上訴人之實驗為何不屬新產品之開發其理由於判決中明，此已有判決不備理
    由之違法。（二）、次按上訴人之實驗過程除有改變原產品之配方外，亦同時改
    變原產品之製程，所產生之產品度為改良之新產品、此由，上訴人於原審所附八
    十七年度研究實驗計劃書中各項實驗列有製程、配方項目，且各項研究均有其實
    驗目的之結果、亦列載各實驗之研究人員。由上述資料已可清楚瞭解各實驗之具
    體研究計畫及目標，何以原審僅空言否認上訴人具體之研究計畫卻未闡明理由？
    至原審認為無研究人員簽名乙節，原審自可依法傳訊證人，依職權加以調查以明
    真象，豈可據此逕認上訴人缺乏具體之研究工作？又上訴人為各項商品之測試工
    作，係以研發為目的，蓋製造乃係依一定之製程，固定之配方而為相同產品之生
    產，而上訴人行為者係經實驗研究各項商品之配方、製程，以開發出較原產品具
    功效之產品或前所未有之新口味、新口感之新食品，又研發始有成功、失效與否
    ，至製程則無此一未知之風險，故上訴人為測試工作確係為研發新產品之必經階
    段，惟原審逕謂測試僅為產品製造之階段等語、未予詳加敘其理由，此亦顯有判
    決不備理由之違法。（三）、末按上訴人因係就市面上現有產品之口味、口感為
    改良之對象，期經實驗過程，以改變配方、製程之方式創造前所未有之新口味或
    新口感，諸如豆腐與豆花、牛奶與奶酪、咖啡與咖啡凍等，此均係原料不變而配
    方：製程作變動即開發出不同以往之新商品．且上訴人尚有以改變原產品原料材
    質之方式以求增加產品之效能，開發較原產品更具經濟效用之新產品，則上訴人
    持研究之新產品與新食品既得立足於消費市場，成為經濟交易之對象，自有助於
    經濟之發展，此乃理所當然，原審罔顧實情，遽以上訴人未舉有生產技術之基礎
    研究發展，以證突破產品瓶頸為由，而認上訴人之研發工作非屬促進產業升級條
    例所規範對象等語，無非係突襲性裁判。綜上所陳，原判決有不備理由等違背法
    令之事由，爰依行政訴訟法第二百四十三條之規定，於法定期間內提起上訴，為
    此，請求將原判決廢棄，訴願決定及原處分均撤銷等語。
貳、被上訴人則以：（一）、按「對於高等行政法院判決之上訴，非以其違背法令為
    理由，不得為之。」及「判決不適用法規或適用不當者，為違背法令」和「有左
    列各款情形之一者，其判決當然違背法令．．．六、判決不備理由或理由矛盾者
    。」分別為行政訴訟法第二百四十二條及第二百四十三條第一項和第二項所明定
    。又「對原判決所持法律上之見解有所爭執申辯，尚難謂為適用法規顯有錯誤。
    」及「行政訴訟法第二十四條規定，有民事訴訟法第四百九十六條所列各款情事
    之一者，當事人對於本院判決，固得提起再審之訴，惟民事訴訟法第四百九十六
    條第一項第一款所謂「適用法規顯有錯誤」係指原判決所適用之法規與該案應適
    用之現行法規相違背，或與解釋判例有所牴觸者而言，至於法律上見解之歧異，
    再審原告對之縱有爭執，要難謂為適用法規錯誤，而據為再審之理由。」亦經鈞
    院分別著有六十一年裁字第一五三號及六十二年度判字第六一○號判例可資參照
    。（二）、揆諸原判決，並無上訴人所稱判決不備理由之情事，是依首揭行政訴
    訟法及前行政法院所著判例，本案應無提起行政訴訟上訴之理由。據上論述，原
    判決並無違誤，上訴顯無理由等語，資為抗辯。
參、原審斟酌全辯論意旨及調查證據結果，以：（一）、上訴人八十七年度營利事業
    所得稅結算申報，自行申報研究與發展支出計二、一一八、○九八元，投資抵減
    稅額三一七、七一三元，被上訴人初查以其研究計畫之內容，僅係改善產品之配
    方，尚無研究新產品及改進生產技術之事實，否准認列投資抵減稅額。上訴人不
    服，主張其為經營食品原物料及添加物之專業公司，除接受客戶委託代為開發新
    產品外，亦對國外廠商提供之新原料進行性質及風味之研究，確有從事新產品之
    研發云云，申經復查決定以依上訴人所提之結算申報書等資料，既無新產品之事
    證，且上訴人未能提出系爭研究與發展支出，究為改進生產技術、改進提供勞務
    或改善製程之支出，及改進前、後差異之有關證明，是依其研究計畫之內容，認
    係改善產品之配方，尚無研究新產品及改進生產技術之事實，應否准認列投資抵
    減等由，駁回其復查之申請，訴願決定予以維持，經核並無不合。（二）、上訴
    人雖主張公司為研究新產品所支出之費用，如符合行為時投資抵減辦法之規定，
    即可申請適用投資抵減營利事業所得，不以有研究發展成果為必要，其確有從事
    新產品之研究云云。惟按促進產業升級條例有關研究發展投資抵減之立法棈神，
    旨在鼓勵企業對生產技術之「基礎」研究發展，以突破我國產業在邁向現代化技
    術密集產業之瓶頸。若係對現有產品或技術之經常性改良、變更或補強等一般性
    、經常性之工作，自非屬該條例所定研究與發展獎勵範疇，不得適用投資抵減。
    查上訴人主張係研究新產品，經核卷附上訴人之研究實驗計畫書及研究實驗成果
    報告記載內容，並無整體之研究計畫及目標，亦無相關人員之簽章紀錄，且本期
    僅係從事各項商品之測試工作，內容亦僅為測試質之報告，而測試僅為產品製造
    之階段，上訴人之「測試」究為「研發」階段或「製造」階段無從判斷，缺乏具
    體之研究工作，難謂其為新產品之開發。又上訴人之研究計畫記載，其本年度研
    發之三十八項產品共有二十二項研究成功，十六項失敗，其各項產品研究天數除
    米醋開發為三天外其餘皆為一至二天。而其研究內容如：珍珠圓成型性及回復性
    測試，其研究計畫為「１、劃分四組，各用不同比例之膠溶液做成珍珠圓。２、
    比各組珍珠圓乾燥後之成型性及加水後之回復性。準備材料：１、SUGAR 。２、
    GG。３、DX。４、NA CITRATE。５、WATER。」 成果報告為「說明：去味大師中
    顆粒目前用樹脂，希望用膠體做成之珍珠圓乾燥之後不會失去形狀，同時回復性
    佳。．．．討論：a.加入糖製備，滴出之珍珠圓的確較圓，同時較好製備。b.有
    添加GG製備出來之珍珠圓較大、較透明、但較不圓；珍珠圓較大之原因為膠溶液
    中添加螫合劑Na citrate，GG會和Na反應而黏度提高之故。c.所以DX和GG需搭配
    使用，使成形性佳、回復性也佳。取一適當比例，達到最佳狀況。測試酸奶沈澱
    性，其研究計畫為「１、劃分二組分別測試各加入KD與EB製成之酸奶。２、測試
    使用之材料皆相同，由研發人員自行調配，並加入司的 YOGURT FLAVOR來試作。
    準備材料：１、SUCRUSE．．．９、YOGURT FLAVOR」成果報告為「說明：將樣品
    KD做成成品酸奶，和EB比較。．．．結果：KD及EB皆有沈澱。」此外諸如：將黑
    松澱粉膠塊中加入海藻膠進行測試、運動飲料加入咖啡因測試、加入 CA（OH）2
    之蒟蒻塊是否會減少其臭味、加味水之改良等，皆係原告對市面上現有產品口味
    、口感，為能符合客戶需求加以修正現有產品之實驗、測試，自非屬行為時投資
    抵減辦法第二條所稱之研究新產品。此外上訴人復未舉證其有何生產技術之基礎
    研究發展，以突破產業瓶頸之情形，空言主張，並無可採。從而原處分及訴願均
    無違誤，乃駁回上訴人在原審之訴。
肆、本院查：（一）、按「為促進產業升級需要，公司得在下列用途項下支出金額百
    分之五至百分之二十限度內，抵減當年度應納營利事業所得稅額；當年度不足抵
    減時，得在以後四年度內抵減之：一、．．．三、投資於研究與發展、人才培訓
    及建立國際品牌形象之支出。」為行為時促進產業升級條例第六條第一項第三款
    所明定。次按「本辦法所稱研究與發展之支出，包括公司為研究新產品、改進生
    產技術、改進提供勞務技術及改善製程所支出左列費用：一、研究發展單位專業
    研究人員之薪資。二、生產單位改進生產技術或提供勞務技術之費用。三、供研
    究發展單位研究用消耗性器材、原材料及樣品之費用。四、專供研究發展單位研
    究用儀器設備或工具性及專業性應用軟體之購置成本。五、專供研究發展單位用
    建築物之折舊費用或租金。六、專為研究發展購買之專利權、專用技術及著作權
    之當年度攤折費用。但按產品或銷售數量、金額支付一定比例之價款或定期支付
    一定金額之價款不包括在內。七、委託國內大專院校或研究機構研究或聘請大專
    院校教授或研究機構研究人員之費用。八、其他經中央目的事業主管機關及財政
    部專案認定屬研究與發展之支出。」行為時促進產業升級條例第六條第三項授權
    制定之行為時投資抵減辦法第二條亦有明文。又「研究新產品」係以追求產品之
    新穎性、進步性及產業利用性為目標者。本件上訴人八十七年度營利事業所得稅
    結算申報，自行申報研究與發展支出計新臺幣（下同）二、一一八、○九八元，
    投資抵減稅額三一七、七一三元，被上訴人初查以其研究計劃之內容，僅係改善
    產品之配方，尚無研究新產品及改進生產技術之事實，否准認列投資抵減稅額。
    上訴人不服，循序提起本件行政訴訟。原判決關於本件上訴人八十七年度營利事
    業所得稅結算申報，自行申報研究與發展支出計二、一一八、○九八元，投資抵
    減稅額三一七、七一三元部分，尚非屬行為時投資抵減辦法第二條所稱之研究新
    產品，不符合行為時投資抵減辦法之規定，原處分否准認列投資抵減稅額，並無
    違誤，以及上訴人主張如何不足採等事項均已詳予論述，維持原處分及訴願決定
    ，而駁回上訴人在原審之訴，是原判決所適用之法規與該案應適用之現行法規並
    無違背，與解釋判例，亦無牴觸，並無所謂原判決有違背法令之情形；又證據之
    取捨與當事人所希冀者不同，致其事實之認定亦異於該當事人之主張者，不得謂
    為原判決有理由不備而違背法令之情形。（二）、上訴人對於業經原判決詳予論
    述不採之事由再予爭執，核屬法律上見解之歧異，要難謂為原判決有違背法令之
    情形。本件上訴論旨，仍執前詞，指摘原判決違誤，求予廢棄，難認有理由，應
    予駁回。
據上論結，本件上訴為無理由，爰依行政訴訟法第二百五十五條第一項、第九十八條
第三項前段，判決如主文。
中    華    民    國    九十二      年      十一      月      十三      日
                    最 高 行 政 法 院  第 三 庭
                                審 判 長 法  官      葉  振  權
                                         法  官      鄭  淑  貞
                                         法  官      吳  錦  龍
                                         法  官      劉  鑫  楨
                                         法  官      吳  明  鴻
右  正  本  證  明  與  原  本  無  異
                                         法院書記官  陳  盛  信
中    華    民    國    九十二      年      十一      月      十四      日


司法院資訊處製作；財團法人民間司法改革基金會備份。
